# Funciones {#funciones}

```{r setup, include=FALSE}
knitr::opts_chunk$set(echo = TRUE, message = FALSE, warning = FALSE)
library(tidyverse)
```

## Resumen

En este capítulo, finalizamos la introducción a los elementos básicos de R: objetos, bases de datos y funciones. Mostramos cómo aplicar funciones existentes y cómo escribir funciones nuevas que nos ayuden a analizar datos. Al final, ilustramos el potencial de ambas cuestiones con una aplicación a la política colombiana.

- Principales conceptos: función; datos no disponibles (`NA`); estadísticas resumen; *web scraping*.
- Funciones clave: `mean()`; `table()`; `cor()`; `is.na()`; `function()`.

## Qué es una función

En general, queremos hacer algo con los objetos en R (con los datos).  Como ya hemos visto, en R hacemos cosas usando funciones. Se las podemos aplicar a vectores, cuadros de datos, variables y otros objetos

Una función es una operación en la que hay un *input*, una operación y un *output*. Por ejemplo, en la función $f(x) = x + 1$.
  
- Input: la información que queremos transformar ($x$).
- Operación: la transformación o relación ($x + 1$).
- Output: el resultado de aplicar la función (si $x = 1$, entonces $f(x) = 1 + 1 = 2$).

Esto en R se vería así:

```{r}
sumar_uno <- function(a){a + 1}
x <- 1
sumar_uno(x)
```

En R, las funciones toman argumentos, separados por comas: `nombre_funcion(argumento1 = valor, argumento2 = valor, ...)`. Por ejemplo, para encontrar la mediana de un vector, usamos `median()`. Esta función toma como primer argumento un vector para encontrar el valor mediano. Adicionalmente, puede tomar un argumento `na.rm =` con un valor `TRUE` o `FALSE` (`na.rm = FALSE` o `na.rm = TRUE`) que elimina los valores `NA` antes de hallar la mediana.

```{r}
mis_numeros <- c(1, 1, 2, 3, 5, 8, 13, 21, 34, NA)
median(mis_numeros)
```

Como hay un `NA` en `mis_numeros`, R no puede estimar la mediana del vector. Por eso, usamos el argumento `na.rm =`.

```{r}
median(mis_numeros, na.rm = TRUE)
```

Podemos consultar los argumentos de una función y sus valores por defecto ejecutando `?` en la consola, seguido del nombre de la función. Por ejemplo, intenten ejecutar `?median` o `?tibble`.

Es posible especificar los argumentos de una función de manera explícita o implícita. Cuando hacemos explícito un argumento, usamos el nombre del argumento, como hicimos arriba con `na.rm =`. Aquí hacemos lo mismo con la función `rnorm()` y los argumentos `mean =` y `sd =`.

```{r}
head(rnorm(n = 10000, mean = 0, sd = 1))
```

En contraste, podemos dejar los argumentos implícitos. Cada función tiene un orden predefinido de sus argumentos; podemos consultar este orden con `?`. El siguiente código es equivalente al anterior:

```{r}
head(rnorm(10000, 0, 1)) # las diferencias en el resultado son productor de la aleatoriedad de rnorm()
```

Muchas funciones tienen valores por defecto para cada argumento. En el caso de `rnorm()`, `mean = 0` y `sd = 1` a menos que los definamos de manera diferente. Podemos comprobarlo:

```{r}
normal_sim <- rnorm(10000)
mean(normal_sim)
sd(normal_sim)
```

Podemos cambiar el orden en que van los argumentos si usamos sus nombres (o sea, si somos explícitos):

```{r}
head(rnorm(mean = 0, sd = 1, n = 10000))
```

Comparen lo anterior con el siguiente código que produce una observación distribuida normalmente, con media de 10000 y desviación estándar de 0.

```{r}
head(rnorm(1, 10000, 0))
```

## Funciones básicas

Hay funciones básicas para crear objetos -- muchas ya vienen instaladas y ya hemos usado varias. Otras funciones están en librerías adicionales que descargamos y cargamos. Aquí hay algunos ejemplos:

  - `c()` pega, combina o concatena valores y objetos.
  - `data.frame()` crea un marco de datos; `tibble()` crea un tibble.
  - `read_csv()` y `read_dta` leen archivos de datos.
  - `as_tibble` para convertir un `data.frame` u otro objeto existente en un tibble.
  - `as.factor()` para convertir una variable numérica en una categórica.
  - `factor()` para crear un factor (una variable categórica).
  - `as.numeric()`, `as.character()`, etc.

A continuación, revisamos algunas funciones centrales para usar R en el contexto de hacer análisis de datos estadístico.

### Estadisticas resumen

Algunas funciones básicas resumen datos numéricos. Estas incluyen `mean()`y muchas más:

```{r}
sum(mis_numeros, na.rm = TRUE) # suma todos los elementos del vector
min(mis_numeros, na.rm = TRUE) # encontrar el valor mínimo
max(mis_numeros, na.rm = TRUE) # encontrar el valor máximo
range(mis_numeros, na.rm = TRUE) # rango (mínimo y máximo)
```

Hablando de resumir, en R usamos la función `round()` para redondear variables numéricas. `pi` es una función de R que nos da la constante $\pi. Especificamos el número de dígitos después del decimal con el argumento `digits =`.

```{r}
round(pi, digits = 2) # redondea al segundo decimal
```

Finalmente, podemos hacer resúmenes de objetos más grandes -por ejemplo, una base de datos- con `summary()`. Este resumen incluye información importante sobre cada columna/variable.

```{r}
summary(mtcars)
```

### `NA` o datos no disponibles

Para saber si tenemos `NA` (y dónde están), usamos `is.na()`

```{r}
is.na(mis_numeros)
```

Si queremos contar cuántos `NA` tenemos en un vector, podemos aprovechar que los vectores lógicos como el producido por `is.na()` puede ser "sumados" y si le aplicamos la función `sum()`, nos arroja el número de `NA`. 

```{r}
sum(is.na(mis_numeros)) ## contar cuantos NA
```

Es importante entender que hay una diferencia importante entre datos verdaderamente no disponibles (que R marca como `NA`) y celdas o valores "N/A", "No disponible" o "NA". R interpreta estos últimos como texto, no como datos no disponibles.

```{r}
is.na(c(1, 3, NA, "N/A", "No disponible", "NA"))
```

### Dimensiones de un objeto

Podemos ver cuantos elementos tiene un objeto y cuáles son sus dimensiones. Carguemos una base de datos que creamos anteriormente:

```{r}
datos_ingreso <- read_csv("data/datos_ingreso.csv")
datos_ingreso
```

Ahora, miremos sus dimensiones:

```{r}
length(datos_ingreso$nombre) # cuantos elementos en un vector (filas en una columna)
nrow(datos_ingreso) # número de filas
ncol(datos_ingreso) # número de columnas
dim(datos_ingreso) # dimensiones (filas por columnas)
```

### Medidas de tendencia central y de dispersión

Las medidas de tendencia central y de dispersión son dos pilares de los cursos de estadística de bachillerato y universidad. Supongamos que tenemos una variable distribuida normalmente, con una media de 5 y una desviación estándar de 2. Creemos un vector con esas características:

```{r}
x <- rnorm(1000, mean = 5, sd = 2)
```

Tomemos ese vector y miremos dos medidas de tendencia central:

```{r}
mean(x) # media aritmética
median(x) # mediana
```

Y ahora, dos algunas de tendencia central:

```{r}
sd(x) # desviación estándar
var(x) # varianza
```

### Relaciones entre variables

Con frecuencia, no nos interesa saber algo sobre una variable aislada. Más bien, queremos ver cómo se relaciona con otras. Digamos que queremos calcular el coeficiente de correlación entre `x` y otra variable `y`:

```{r}
y <- rnorm(1000, 10, 3) # argumentos implícitos
cor(x, y)
```


Podemos aprovechar las propiedades de los vectores para crear nuevos objetos a partir de los ya existentes. En este caso, la correlación entre `x` y `z` es perfecta porque una está definida en términos de la otra.

```{r}
z <- x + 3
cor(x, z)
```

Funciona también con otros datos:

```{r}
cor(datos_ingreso$edad, datos_ingreso$ingreso)
```

## Anidar funciones

No estamos limitados a utilizar una función a la vez. Es fácil usar múltiples funciones al mismo tiempo para realizar operaciones más complejas. Para esto, las "anidamos". El orden de operaciones es sencillo: se leen de adentro hacia afuera. Pero esto a veces puede ser confuso -- ¡hay que tener cuidado con los paréntesis! 

```{r}
round(mean(mis_numeros, na.rm = TRUE)) # si no especificamos, redondea al primer decimal
(mean(x) - mean(y))^2
```

Más adelante, vamos a introducir el operador `%>%`  ("pipe", tubo o tubería) de la librería `magrittr` (y usado extensivamente en el `tidyverse`), una aproximación que no exige anidar funciones, simplifica la lectura del código y facilita realizar operaciones complejas.

## Tablas y resúmenes

Hay funciones para contar o hacer resúmenes de variables cualitativas. Por ejemplo, `table()` crea una tabla sencilla que cuenta cuántas veces aparece cada número en el vector `mis_numeros`. Todos, excepto el número 1, aparecen una sola vez.

```{r}
table(mis_numeros)
```

A veces queremos "cruzar" variables categóricas, esto es, ver cuántas observaciones tienen distintas combinaciones de valores de dos variables. `table()` también sirve para hacer lo que llamamos una tabla cruzada, tabulación cruzada o tabla de contingencia:

```{r}
table(mtcars$am, mtcars$cyl)
```

## Escribir funciones

Podemos escribir nuestras propias funciones. Es más, ya lo hemos hecho en un par de ocasiones (¿sí saben dónde?). A veces no existe la función para lo que queremos hacer. Podemos crear funciones para hacer otras operaciones o incluso construir indicadores - ¿cómo creían que se calculaba el coeficiente de Gini o la volatilidad electoral?. 

Las funciones también son útiles cuando queremos hacer algo muchas veces o cuando queremos simplificar nuestro código. Algunos sugieren que si hacemos la misma operación mas de 2 veces, *deberíamos* escribir una función.[^5]

[^5]: Wickham, Hadley, y Garrett Grolemund. *R for Data Science: Import, Tidy, Transform, Visualize, and Model Data*. O'Reilly Media, 2016.

El proceso para crear una función en R tiene tres pasos:
1. Darle un nombre descriptivo a la función (`calc_indicador` en vez de `mi_funcion`).
2. Listar los argumentos que toma.
3. Escribir el código que especifica las operaciones que realiza.
  
Este proceso lo hacemos con la función `function()`. Escribamos una  función. Digamos que queremos tomar unos datos numérico y ponerlos en una escala que vaya de 0 a 1, donde 1 sea el valor más alto. Formalmente:

$$ f(x) = (x - min) / (max - min) $$

Donde $x$ es un vector numérico, $min$ es el valor mínimo del vector y $max$ el valor máximo. Así, cada valor de $x$ va a tener un nuevo valor entre 0 y 1.

Para crear la función en R, seguimos los tres pasos especificados arriba. Primero, le damos nombre a la función: digamos `reescalar01`. Segundo, definimos qué argumentos toma la función: en este caso, uno solo, que vamos a llamar `x`. Tercero, escribimos el código de la operación que realiza nuestra función:

```{r}
reescalar01 <- function(x){ # nombre y argumentos
  # operaciones
  minimo <- min(x, na.rm = TRUE) # encontrar el mínimo y guardarlo
  maximo <- max(x, na.rm = TRUE) # encontrar el máximo y guardarlo
  # resultado
  (x - minimo) / (maximo - minimo) # calcular e imprimir
}
```

Aplicamos nuestra función a un vector:

```{r}
vector_num <- c(0, 25, 60, 80)
reescalar01(vector_num)
```

### Media aritmética

Ahora supongamos que queremos hallar la media de un conjunto de datos numérico. Y ahora supongamos que esa función no existe ya en R. ¡Podemos escribir una función! Formalmente, la media $m$ de un conjunto $x$ se define como:

$$ m = \frac{\sum(x_i)}{n} $$

Donde $x_i$ son todos los valores de $x$ y $n$ es el número de observaciones. Entonces, creamos un objeto llamado `media` que es la función. Esa función recibe un solo argumento, que aquí llamamos `z`. La función toma `x`, suma todos sus elementos y los divide por el numero de elementos

```{r}
media <- function(z){
  sum(z)/length(z)
}
```

Apliquemos la función para ver si sirve:

```{r}
media(vector_num)
```

Afortunadamente, ya sabemos que R cuenta con una función que calcula la media. Comparemos ambas. El operador lógico `==` evalúa si dos objetos son idénticos (estrictamente iguales), así que podemos utilizarlo para evaluar si nuestra función está funcionando como queremos:

```{r}
media(vector_num) == mean(vector_num)
```

### Número efectivo de partidos

Queremos saber cuántos partidos efectivos hay en una legislatura o congreso. Escribimos una función siguiendo la formula de M. Laakso y R. Taagepera.[^1] Formalmente:

$$ NEP = \frac{1}{\sum_{i=1}^{n}{p_i^2}} $$
Donde $NEP$ es el indicador, $n$ el número de partidos $i$ que ganaron votos o curules y $p_i$ es la proporción de votos o curules obtenidas por cada partido.

[^1]: Laakso, Markku, y Rein Taagepera. “‘Effective’ Number of Parties: A Measure with Application to West Europe.” *Comparative Political Studies*, vol. 12, no. 1, Abr. 1979, pp. 3–27, [doi:10.1177/001041407901200101](https://journals.sagepub.com/doi/10.1177/001041407901200101).

Para implementar esta función en R, empezamos por asignarle un nombre: `nep`. Siguiendo la fórmula, tiene un solo argumento: `votos =`, el número de votos o curules por partido. Vamos a suponer que no tenemos proporciones aún, solo votos o curules. Entonces, hallamos la proporción del total de votos que saco cada partido: dividimos los votos de cada partido por el total de votos `sum()`. Elevamos al cuadrado esa proporción usando el operador `^`. Finalmente, sumamos los cuadrados de las proporciones con `sum()` y hallamos el inverso (dividimos sobre 1):


```{r}
nep <- function(votos){
  proporcion_votos <- votos/sum(votos) # hallar prop.
  proporcion_votos2 <- proporcion_votos^2 # elevar prop. al cuadrado
  sum_proporcion_votos2 <- sum(proporcion_votos2) # sumar props.
  # resultado
  1/sum_proporcion_votos2
}
```

Ahora, solo necesitamos unos resultados electorales para probar nuestra función, específicamente cuántos votos o curules sacaron todos los partidos. Como primera prueba, creamos un vector con números de votos de una elección ficticia dominada por el partido `B`:

```{r}
eleccion1 = tibble(
  partido = LETTERS[1:6],
  num_votos = c(10000, 500000, 35000, 66000, 3000, 1700)
) 
eleccion1
```

Aplicamos la función a los datos y obtenemos el resultado, un NEP bastante bajo:

```{r}
nep(eleccion1$num_votos)
```

Intentemos aplicar la función a un conjunto de datos distinto en el que los votos están distribuidos más y con más partidos:

```{r}
eleccion2 <- tibble(
  partido = LETTERS[1:8],
  num_votos = c(10000, 30000, 20000, 25000, 13000, 18000, 3000, 4000)
)
eleccion2
```

```{r}
nep(eleccion2$num_votos)
```

#### Congreso colombiano, 2018-2022

Estas elecciones ficticias están muy bien, ¿pero sí podemos usar nuestra función en un conjunto de datos reales? ¿Cuántos partidos efectivos hay en la Cámara de representantes de Colombia en el periodo actual? Intentemos responder esta pregunta aplicando la función que acabamos de escribir. Para eso, necesitamos datos.

Como pueden ver (`list.files("data/")`), no contamos con una base de datos con información sobre los partidos colombianos y sus votos o curules... Pero, podemos crearla con información fácilmente disponible: [Wikipedia](https://es.wikipedia.org/wiki/Elecciones_legislativas_de_Colombia_de_2018). Recuperar información de una página web que no tiene un archivo de datos se conoce como *web scraping* y es precisamente lo que vamos a hacer.

Para este ejercicio, nos vamos a apoyar en varias funciones de la librería `rvest` (también del `tidyverse`). Primero, le especificamos a R la URL de la página de Wikipedia que tiene los resultados de las elecciones a Congreso de 2018 (`read_html()`). Luego, usando trucos de magia,[^7] le señalamos a R qué elemento en esa página tiene la información usar (`html_node()`) y le decimos que se trata de una tabla (`html_table()`). Limpiamos un poco el resultado: la librería `janitor` nos permite limpiar un poco los nombres de las variables con `clean_names()` y convertimos la variable `escanos` de texto a número con `mutate()` y `as.numeric()`. Finalmente, desechamos las dos últimas filas de la tabla con `slice()`, pues se trata de los totales y una nota al pie que venía en la tabla original de Wikipedia. En todo el proceso, nos apoyamos en el operador `%>%` para simplificar el código -menos funciones anidadas- y leerlo de manera lineal.

[^7]: Hagan clic derecho en la página de Wikipedia y escojan la opción "Inspeccionar".

```{r eval=FALSE, include=FALSE}
library(rvest)
library(janitor)

url <- "https://es.wikipedia.org/wiki/Elecciones_legislativas_de_Colombia_de_2018"

camara2018 <- url %>%
  read_html() %>%
  html_node('#mw-content-text > div > table:nth-child(20)') %>% # este elemento contiene la tabla
  html_table() %>%
  as_tibble() %>%
  clean_names() %>%
  mutate(escanos = as.numeric(escanos)) %>%
  slice(1:(n()-2))
```

Después de todo esto, tenemos:

```{r eval=FALSE, include=FALSE}
camara2018
```

Veamos estos datos ordenados en una tabla más "presentable" con una función de la librería `knitr`, enfocándonos en tres columnas solamente:

```{r eval=FALSE, include=FALSE}
library(knitr)
camara2018 %>%
  select(partido_o_movimiento, votos, escanos) %>%
  kable(
  caption = "Partidos políticos en la Cámara de Representantes colombiana, 2018-2022.",
  col.names = c("Partido", "Votos", "Curules")
)
```

Estamos listos para calcular el número efectivo de partidos en la Cámara. En este caso, como la fórmula del NEP está diseñada tanto para votos (NEP electoral), como para curules (NEP parlamentario), hagamos el cálculo con el número de escaños o curules. 

Pese a que hay XX partidos con representación en la Cámara, el número efectivo de partidos está alrededor de 6.

```{r eval=FALSE, include=FALSE}
nep(camara2018$escanos)
```
